臺灣高等法院刑事判決　　　　　　　　　　　九十一年度交上更（一）字第一四號
　　上　訴　人　臺灣基隆地方法院檢察署檢察官
　　上　訴　人
　　即　被　告　乙○○
　　選任辯護人　詹振寧
　　　　　　　　游蕙菁
右上訴人因被告業務過失致死案件，不服臺灣基隆地方法院八十七年度交訴字第三０
號，中華民國八十八年二月三日第一審判決（起訴案號：臺灣基隆地方法院檢察署八
十七年度偵字第四一三三號）提起上訴，經判決後，由最高法院發回更審，本院判決
如左：
    主  文
原判決撤銷。
乙○○從事業務之人，因業務上之過失致人於死，處有期徒刑貳年貳月。
    事  實
一、乙○○係添誠交通有限公司僱用之大貨車司機，為從事駕駛業務之人。民國八十
    七年五月二十七日下午一時三十分許，乙○○駕駛ＦＶ─九一三號大貨車（總重
    三十五噸），沿基隆市○○○路往基隆市北五堵方向行駛。迨行至基隆市○○○
    路、崇孝街劃有雙白實線供左轉使用之交岔路口雙向四車道前，本應注意大型車
    不得行駛內側車道，直行車並應於交岔路口內側車道劃有雙白實線前預先變換至
    外側車道，以免影響內側左轉待轉車輛。而該路段中心線為雙黃實線，不得跨越
    ，亦禁止超車。且當時視距良好，號誌正常，道路無障礙，並無不能注意之情事
    。竟仍疏於注意，違規行駛於內側車道，復未於進入交岔路口雙白實線前預先變
    換至外側車道，貿然前行。此時交岔路口內側車道正有潘信偉騎乘ＧＱＳ─九○
    七號重機車於內側車道路口因紅燈暫停等待左轉，乙○○竟自後按鳴喇叭，強迫
    潘信偉機車避讓後，再將大貨車向前超車。適有周棟騎乘ＬＤＭ－七００重機車
    於內線車道自後駛來，因潘信偉機車向右駛出，不及閃避，致撞及潘信偉之機車
    ，因而人車倒地，再遭乙○○駕駛之大貨車後輪輾過，使周棟顱底骨折、右側第
    二至第六肋骨骨折，經送醫急救，仍因顱內出血、創傷性血氣胸於同日十四時十
    分在長庚醫院基隆分院不治死亡。
二、案經周棟之母丙○○訴由基隆市警察局第三分局報請台灣基隆地方法院檢察署檢
    察官偵查起訴。
    理  由
一、訊據被告即上訴人乙○○坦承添誠交通有限公司僱用之大貨車司機，為從事駕駛
    業務之人，並於八十七年五月二十七日下午一時三十分許，駕駛ＦＶ─九一三號
    大貨車，由基隆市區沿基隆市○○○路往基隆市北五堵方向行駛於內側車道，迨
    行經基隆市○○○路、崇孝街口，見車前有潘信偉騎乘ＧＱＳ─九○七號重機車
    於內側車道路口因紅燈暫停等待左轉，即按鳴喇叭，強要潘信偉機車避讓，適有
    周棟騎乘ＬＤＭ─七○○號重機車自後方內側車道駛來，因閃避不及，自後撞及
    潘信偉之機車，致人車倒地，遭大貨車後輪輾及，使周棟受傷，經送醫不治死亡
    等情，核與告訴人丙○○指述情節相符，並經證人潘信偉證述屬實，復有道路交
    通事故調查報告表、警繪現場圖、現場照片在卷可資佐證。而被害人周棟係因本
    件車禍造成顱底骨折、右側第二至第六肋骨骨折，致因顱內出血、創傷性血氣胸
    不治死亡，亦經臺灣基隆地方法院檢察署檢察官督同法醫師相驗明確，有相驗屍
    體證明書、驗斷書、及勘驗筆錄等在卷可憑。被告於上開時地駕駛大貨車肇事致
    被害人周棟死亡之事實堪以認定。
二、雖被告矢口否認有業務過失致死之犯行，辯稱：肇事路段係雙向各二線車道，並
    無左轉或直行遵行方向之限制，因當時慢車道有併排停車，行車不易，始行駛內
    側車道，及至明德一路、崇孝街口，見潘信偉之機車停於內側車道路口等待左轉
    ，即鳴按喇叭，促潘信偉注意，並繼續直行。不知被害人如何與潘信偉機車相撞
    致死。本件係因潘信偉騎乘機車於快車道待轉；及被害人周棟騎機車行駛快車道
    ，疏未注意車前狀況及遵守行車速限，致煞車不及，為肇事原因。惟查：
（一）本件肇事路段為交岔路口，道路為雙向四車道，路口設有左轉專用燈；交岔路
      口前內側車道並劃有雙白實線，供左轉車使用，有道路交通事故調查報告表及
      原審勘驗筆錄在卷為憑。按大型車於雙向四車道，除準備左轉外，不得行駛內
      側車道，道路交通安全規則第九十八條第一項第一款定有明文。被告自承駕駛
      大貨車於肇事路段內側車道行駛，自有違反上開交通安全規則。而被告於偵查
      、原審均僅辯稱肇事路口並無禁止直行，從未提及慢車道有併排停車之事。顯
      見被告於本院本審空言指稱因慢車道併排停車，始行駛內側車道，應係事後卸
      責之詞，不足採信。
（二）證人即基隆市警察局第三分局七堵派出所警員黃坤光證稱：肇事交岔路口並未
      另外劃出待轉專用暫停區○○○○○道為待轉專用車道，直行車輛應走外側車
      道等語（見原審卷第七十頁）。證人即承辦警員戊○○於本院調查證稱：依道
      路交通安全規則第一百零二條第一項第五款規定，本件肇事路段，機車如要左
      轉，必須在路口前三十公尺進入道路中心即內側車道停等線以內待轉。依本件
      道路交通事故調查報告表所載，機車當時待轉之位置應該沒錯（見本院九十一
      年五月七日訊問筆錄）。證人即製作現場圖警員甲○○於本院調查證稱：一般
      如有左轉燈及直行燈，直行車都要走外側車道，而現場有左轉專用燈也有左轉
      箭頭標誌，待轉車可在內側車道停等左轉，此時直行車必須走外側車道直行。
      本件機車於現場內側車道待轉係屬合法（見本院九十一年五月二十一日訊問筆
      錄）。證人即處理警員丁○○於本院調查證稱：肇事現場路口機車可以在內側
      車道等待左轉，但左轉機車必需在路口前三十公尺進入道路中心內側車道停等
      線內待轉，肇事現場路面無禁行機車標識（見本院九十一年五月二十一日訊問
      筆錄）。另證人潘信偉於八十八年度偵字第六四九號（即潘信偉被訴過失致死
      案）偵查中供稱：當天我騎九０七號機車，從基隆往汐止的明德路上要去找工
      作。當時剛好紅燈，我停在基隆往汐止的內側車道，我要左轉，所以停最內側
      車道的右側，路上有標示可停在內側車道等待左轉，該車道不能直行，要直行
      ，要從我右邊車道直行（見八十八年度偵字第六二九三號卷第十三、十四頁）
      。再本件案發即八十七年間，肇事道路即明德一路規劃雙向各兩車道後，內側
      車道並無漆繪『禁行機車』標字，亦無設機車兩段式左轉，機車可依道路交通
      安全規則第九十九條第一項第一目及第一百零二條第一項第三、四目規定轉彎
      ，有基隆市警察局九十一年一月三十日（九一）基警交字第一八０四七號函及
      基警交字第０九一００三一七四三號函在卷可稽。依上開證人所稱及基隆市警
      察局函所示，肇事路段內側車道並無禁行機車之標示，亦未設有機車二段式左
      轉；交岔路口前內側車道並劃有雙白實線，供車輛左轉使用，機車得於內側車
      道行駛，並可於交岔路口劃有雙白實線內側車道待轉；直行車行經該路口時，
      如遇前方內側車道有車輛待轉，應於行經雙白線前即變換至外線車道直行。顯
      見案發時被害人周棟騎乘機車行駛於內側車道；及潘信偉騎乘機車於交岔路口
      內側車道待轉，均合於交通安全規則，被告辯稱：被害人周棟及潘信偉駕駛機
      車於內側車道行駛、待轉，有違交通安全規則，顯無可採。至被告辯護人另稱
      ：道路交通安全規則第一百零二條係汽車轉彎規定，機車應依同規則第九十九
      條規定等語。惟道路交通安全規則第九十九條係機車行駛車道之規定；該規則
      第一百零二條則為汽車（含機車）轉彎規定，二者規範內容不同。被告辯護人
      此部分所指，尚有誤會。
三、查被告駕駛大型汽車於肇事路段行駛於內側車道，有違交通安全規定。另證人即
    警員黃坤光、甲○○均結稱：直行車於肇事交岔路口內側車道有車輛待左轉時，
    應於雙白線前即變換至外線車道直行，均如前述。而本件肇事道路中心線劃有雙
    黃線，依道路交通標誌、標線、號誌設置規則第一百六十五條、第一百六十六條
    規定，雙黃線為分向限制線及禁止超車線，汽車不得跨越行駛，亦不得超車。另
    肇事交岔路口前內側車道劃有雙白實線，依道路交通標誌、標線、號誌設置規則
    第一百六十七條規定，係禁止同向車輛變換、跨越車道，影響行車順暢及秩序。
    則被告駕駛大貨車於行至上開交岔路口前，既已違規行駛於內側車道，並進入雙
    白實線內，此時被告大貨車左側為道路中心線（雙黃線），不得跨越；右側為雙
    白實線，亦不得變換、跨越車道；前方於交岔路口暫停之潘信偉機車復係合法待
    轉，足見被告當時駕駛大貨車欲直行通過交岔路口，縱能行駛於內側車道，亦應
    於雙白實線變換至外側車道。證人黃坤光、甲○○所稱自合於交通安全規定。被
    告辯稱係合法行駛內側車道，殊無可採。
四、證人潘信偉於八十七年五月二十八日偵查中證稱：案發當時我從基隆要到汐止，
    在明德路口要左轉，我等紅燈，後來聽到有車按喇叭二聲，我往右靠，聽到有煞
    車聲，後來有機車撞倒我的機車後方，後來我偏到右邊跌倒，被我車壓到我自己
    的腳，後來我把腳抽出來，往左後方看，發現該機車騎士倒在地上（見八十七年
    偵字第四四一三號卷第十二頁）。雖潘信偉於八十七年六月二十三日偵查中改稱
    ：我在等紅燈，先聽到喇叭聲，然後我看右邊照後鏡，看到一部計程車開過來，
    我無法向右靠，即聽到煞車聲，之後我就被撞，被撞之後我往右邊滑過去，因為
    撞擊力很大（見偵查卷第二十三頁正面）。及至本院前審亦稱：我車禍時在現場
    等紅燈，靜止在車道上，我停在距一條線較近位置，我聽到喇叭聲，我看到照後
    鏡，確定來車，車子很大，我要右轉閃避它，因為有輛計程車來，我無法閃，有
    段煞車聲，約一、二秒，我的機車沒有移動位置，只有龍頭向右轉，我就被撞到
    （見本院前審卷第三十九頁）。惟潘信偉亦因本件車禍遭檢察官起訴過失致死罪
    ，並認定潘信偉係因向右避讓時，疏未注意後方被害人來車為過失原因。潘信偉
    自可能為免刑責，而否認有將機車右靠之事實。本院認潘信偉所稱，應以案發初
    訊即八十七年五月二十八日偵查中供詞為可採。
五、按大型車在雙向四車道，除因超越前車所須或準備左轉外，不得行駛內側車道，
    道路交通安全規則第九十八條第一項第一款定有明文。又依道路交通標誌、標線
    、號誌設置規則第一百六十七條規定，雙白實線係禁止同向車輛變換、跨越車道
    ，影響行車順暢及秩序。被告駕駛大型車行經上開交岔路口前內側車道劃有雙白
    實線供左轉車使用之雙向四車道路段，自應遵守上開交通安全規定。且當時號誌
    正常，道路無障礙，並無不能注意之情事。被告竟仍疏於注意，違規行於內側車
    道，亦未於內側車道劃有雙白實線前變換至外側車道，復於前方潘信偉機車合法
    待轉暫停時，強按喇叭，迫使潘信偉機車向右避讓，使自後駛來之被害人周棟機
    車閃煞不及，二車相撞，以致肇事，被告顯有過失。台灣省基宜區車輛行車事故
    鑑定委員會、台灣省車輛行車事故覆議鑑定委員會鑑定、覆議結果，亦分認：「
    認被告假內側車道直行，前有車停置待轉，猶欲強行超車而按鳴喇叭且跨越雙黃
    線行駛，而因其行駛動作導致潘車向右靠後與周車撞及，有違道路交通安全規則
    第九十四條第三項、第一百零一條、第一百零二條第一項第五款規定」、「被告
    駕駛營大貨車行經號誌路口按喇叭強行違規由內側車道超車通過路口，導致潘車
    向右避讓，為肇事主因。潘信偉駕駛重機車向右避讓陳車時，未注意右後來車，
    為肇事次因。周棟無肇事因素」，有該二委員會八十八年一月十一日基宜鑑字第
    八八○○四號函，府覆議字第八八０五七七號覆議意見書在卷為憑。雖該等鑑定
    、覆議意見書認定被告之過失情節，彼此有些許不同，復與本院認定（按本院認
    定被告過失為：被告駕駛大型車違規行於內側車道，復未於內側車道劃有雙白實
    線前變換至外側車道，又於前方潘信偉機車合法待轉暫停時，強按喇叭，迫使潘
    信偉機車向右避讓）稍有差異，惟均認被告駕駛大貨車違規行駛內側車道，並於
    前車待轉時，鳴按喇叭，強行超車通過路口，導致潘信偉機車向右避讓，為本件
    肇事原因。且被害人周棟係因本件車禍死亡，亦經查明如前。足見被害人周棟死
    亡與被告過失行為間有相當因果關係。事證明確，被告犯行堪以認定。被告辯護
    人聲請重新鑑定潘信偉機車於內側車道待轉；及被害人周棟是否有疏於注意車前
    狀況等過失，惟該等事項，業經查明、鑑定在卷，且本件被告過失犯罪事證已明
    ，核無再行鑑定之必要。至被告於本院前審提出漆有禁行機車之道路相片，被告
    自承並非肇事路段，自無須審酌。
六、告訴人指稱：被告大貨車係跨越中心雙黃線，強行超車通過交岔路口。台灣省基
    宜區車輛行車事故鑑定委員會亦認定：「．．．被告欲強行超車，而鳴按喇叭且
    跨越雙黃線行駛。」惟依道路交通事故調查報告表、現場圖等事證，均無法證明
    被告大貨車有跨越中心雙黃線之事實。告訴人及上開鑑定機關此部分所指，尚屬
    無據。
七、告訴人另稱：被告為酒醉駕車，且被告大貨車係右前端撞擊被害人機車，並繼續
    將右前輪碾過，留下機車油漆及斷裂新痕，復於車禍發生後，明知肇事而逃逸，
    所為應屬故意殺人等語。惟被告與被害人素不相識，亦無怨隙，衡情應無僅因超
    車即萌生殺害被害人之動機；且本件肇事係因被告大貨車鳴按喇叭，強迫潘信偉
    機車避讓，致潘信偉機車向右靠後，被害人周棟機車自後駛來，閃避不及所致。
    被告於違規超車時，應不知被害人周棟機車正行駛於後方，並必然撞及潘信偉機
    車。況依卷內事證，亦無證據證明被告係故意輾壓被害人，被告所為，核與殺人
    罪之構成要件不符。再本件既無證據證明被告有殺人罪嫌，被告大貨車何處撞擊
    被害人之機車，已與被告成立之業務過失致死罪責無涉。又本件承辦員警疏未對
    被告實施酒精測試；被告於警訊中亦稱精神狀況良好，自無證據證明被告有酒後
    駕車之事。另本件公訴人僅起訴被告業務過失致死罪，被告有無涉嫌肇事逃逸罪
    ，因未據公訴人起訴，復與本件無裁判上一罪關係，本院自無從審理。
八、被告係營業大貨車司機，自為從事駕駛業務之人。被告因業務上之過失致人於死
    ，核被告所為，係犯刑法第二百七十六條第二項之業務過失致死罪。原審據以論
    罪科刑，固非無見。惟依卷內事證，並無證據證明被告駕駛大貨車有跨越道路中
    心雙黃線之行為，原審認被告亦有超越中心線之過失，尚屬無據。被告上訴，否
    認犯罪；及公訴人上訴，指摘原審量刑過輕，固均無理由。然原判決既有可議，
    自應由本院撤銷改判。爰審酌被告駕駛大貨車漠視道路交通安全法規及道路車輛
    之安全，過失情節嚴重，所生危害重大，犯後迄未與被害人家屬和解，復未見悔
    意等一切情狀，量處如主文第二項所示之刑，以示懲儆。
九、告訴人於本院另稱：被告於車禍發生後，明知肇事而逃逸，復與派出所警員勾串
    ，掉換被害人之安全帽，以及將被告肇事車輛前方保險桿拆掉，企圖矇混，湮滅
    罪證等語。惟本件公訴人僅起訴被告業務過失致死罪，被告有無涉有肇事逃逸、
    湮滅證據等罪，因未據公訴人起訴，復與本件無裁判上一罪關係，本院無從審理
    。則併案審理之八十八年度偵字第六二九三號被告涉犯殺人、湮滅證據、及偽證
    罪嫌，既與本件無裁判上一罪關係，自應檢還檢察官另行處理，併此敘明。
據上論斷，應依刑事訴訟法第三百六十九條第一項前段、第三百六十四條、第二百九
十九條第一項前段，刑法第二百七十六條第二項、罰金罰鍰提高標準條例第一條前段
，判決如主文。
本案經檢察官沈明彥到庭執行職務。
中     華     民     國    九 十 一    年      九      月       五      日
                             臺灣高等法院交通法庭
                                 審判長法  官  陳  祐  輔
                                       法  官  洪  昌  宏
              法  官  陳  國  文
右正本證明與原本無異。
如不服本判決應於收受送達後十日內向本院提出上訴書狀，其未敘述上訴之理由者並
得於提起上訴後十日內向本院補提理由書（均須按他造當事人之人數附繕本）。
                                       書記官  蔡  棟  樑
中     華     民     國    九 十 一    年      九      月       五      日
附錄：本案論罪科刑法條全文
刑法第二百七十六條第二項：
因過失致人於死者，處二年以下有期徒刑、拘役或二千元以下罰金。
從事業務之人，因業務上之過失犯前項之罪者，處五年以下有期徒刑或拘役，得併科
三千元以下罰金。
